臺灣高等法院民事裁定　　　　　　　　 100年度聲再字第62號
聲　請　人　黃恆俊
代　理　人　蔡世祺律師
聲請人因相對人遠東國際商業銀行股份有限公司聲請雅新實業股
份有限公司宣告破產事件，對於中華民國100年6月20日本院100
年度破抗更(一)字第1號等確定裁定，聲請再審，本院裁定如下：
    主  文
再審之聲請駁回。
再審程序費用由聲請人負擔。
    事實及理由
一、本件聲請人主張：(一)原確定裁定有民事訴訟法第496條第1項
    第1款所定適用法規顯有錯誤之再審事由部分：1.未保障再
    審原告及相關利害關係人之程序權及程序主體構成消極不適
    用法規之再審事由：我國公司法破產法制可分為重建型之債
    務清理程序與清算型之債務清理程序，前者為重整與和解程
    序，應依非訟事件法程序進行，後者為破產程序，則依破產
    法第5條規定準用民事訴訟法規定外，尚應適用非訟法理，
    應採職權探知主義，職權進行原則等法理，法院仍負有職權
    調查之義務。是破產法第5條準用民事訴訟法第234條結果，
    該條文之「得」應作限縮解釋，作「應」解，即應給予相關
    權利人言詞陳述之機會；再者，破產法第63條第2項固規定
    法院在裁定前，得依職權為必要之調查，並傳訊債務人、債
    權人及其他關係人，惟亦應如民事訴訟法第234條規定作限
    縮解釋，司法院破產法修正草案第13條第2項，亦本於上開
    解釋為修正，規定應使利害關係人有陳述意見機會，以保障
    渠等程序權。本件臺灣士林地方法院（下稱士林法院）王法
    官怡雯於99年6月11日為破產宣告前，根本未依職權調查事
    證，未盡通知及公告義務，未賦予相關利害關係人有提出事
    證、陳述意見之程序權保障，亦未盡其闡明義務，剝奪聲請
    人及相關利害關係人之程序權保障／程序主體權，所為裁定
    已構成突襲性裁判，顯已違背憲法第16條人民訴訟權保障之
    規定，有消極不適用法規之違法。2.裁定書製作過程及裁定
    送達均違反相關規定構成適用法規不當的再審事由：(1)本件
    士林法院桂大永書記官表示其於99年6月11日請假，並否認
    其收受裁定原本，及製作正本，且當日在破產人雅新實業股
    份有限公司（下稱雅新公司）龜山廠執行破產財產交接時，
    在場之書記官為謝達人，惟當日勘驗筆錄所載製作日期為99
    年6月14日，並由另一書記官桂大永簽名，是士林法院任由
    無製作權人製作訴訟上法定文書，違背民事訴訟法第228條
    及第300條（應係第230條之誤）規定之裁判製作之法定要件
    ，顯有不適用程序法之違法。(2)破產人之主事務所設於臺北
    市○○區○○路268號，惟士林法院王法官未至該址為宣示
    ，而至破產人龜山廠為宣示，其宣示地點明顯不適法，其宣
    示裁定之效力，應為無效。(3)綜上，原確定裁定有上揭違法
    ，惟本院確定裁定表示裁定經法院宣示後即對外發生效力，
    至於裁定正本之製作及送達，所影響者為抗告期間之起算，
    對於已宣示之裁定效力，並無何影響等語，顯然適用法令不
    當。(二)原確定裁定有民事訴訟法第496條第1項第13款所定再
    審事由：1.破產人破產前之重整團隊涉犯重大刑事犯罪之嫌
    疑，業經財團法人證券投資人及期貨交易人保護中心（下稱
    投保中心）於98年11月17日具狀陳報聲請終止重整時指證歷
    歷，有該陳報暨聲請狀可參。又於第三審裁定前，破產人之
    7萬多名股東，即為保障股東權益，而堅決反對破產，而陸
    續簽訂連署書，業已累積7000多份連署書，均為原審言詞辯
    論終結前即已存在，因當事人不知或雖知之，而未能使用致
    未經斟酌，現始知之或現始能使用者。2.原確定裁定所依據
    之於公開資訊觀測站之98年度半年報資產負債表重整人、經
    理人及會計主管欄，均未有相關之負責人簽核，違反公司法
    第228條、證券交易法第14條第1項至第3項之規定，且雅新
    公司於98年7月21日業經士林法院以98年度整字第1號裁定終
    止重整，當時已無重整人，如何得以製作上開資產負債表，
    雅新公司是否涉及虛構不實之上開資產負債表，行政院金融
    監督管理委員會證券期貨局積極調查中云云。乃依民事訴訟
    法第496條第1項第1款、第13款規定，聲請本件再審，求為
    將本院100年度破抗更(一)字第1號原確定裁定廢棄，並駁回破
    產聲請人之破產聲請。
二、關於民事訴訟法第496條第1項第1款適用法規顯然錯誤之再
    審事由部分：
    按民事訴訟法第496條第1項第1款所謂適用法規顯有錯誤，
    應以確定判決違背法規或現存判例解釋者為限，若在學說上
    諸說併存尚無法規判解可據者，不得指為用法錯誤（最高院
    57年台上字第1091號判例要旨參照）。且就第二審確定裁判
    言，應以該裁判所認定之事實而為之法律上判斷，有適用法
    規顯有錯誤之情形為限（最高法院71年台再字第30號判例意
    旨參照），不包括漏未斟酌證據及認定事實錯誤之情形在內
    （最高法院63年度台上字第880號判例要旨參照）。至事實
    審取捨證據、認定事實容有不當，當事人僅得據為上訴理由
    ，尚難以此指為合於前述「適用法規顯有錯誤」之再審原因
    （最高法院72年度臺再字第125號判例意旨參照）。從而確
    定裁判，除有法定情形得以再審之訴聲明不服外，當事人不
    得更以該確定裁判之當否為爭執，若無法定再審理由，指摘
    原確定裁判事實錯誤或審理疏漏，不備理由或理由矛盾，均
    為法所不許（最高法院20年抗字第712號判例、78年度臺再
    字第31號判決意旨參照）。是民事訴訟法第496條第1項第1
    款「適用法規顯有錯誤」再審事由，不含原確定判決事實錯
    誤或審理疏漏、判決不備理由及理由矛盾等情形。查：
  (一)聲請人主張破產法第63條第2項及依破產法第5條準用民事訴
    訟法第234條結果，以及參照破產法修正草案相關規定內容
    ，應限縮解釋為法院應依職權調查證據，並訊問利害關係人
    本件法院未盡通知及公告義務，未賦予相關利害關係人有提
    出事證、陳述意見之程序權保障，亦未盡其闡明義務，剝奪
    聲請人及相關利害關係人之程序權保障／程序主體權，所為
    裁定已構成突襲性裁判云云，係爭執上揭破產法第5條準用
    民事訴訟法第234條，及第63條第2項解釋，而破產法修正草
    案之內容，亦非法規，僅具有法理之地位，且應否限縮解釋
    僅係學說上主張，尚無法規判解可據，依前開說明，不得指
    為適用法規顯有錯誤。又本件法院依上揭條文之文義，本於
    職權，於事實不明時調查證據，非謂法院於審理破產事件時
    ，均應為職權之調查，該等規定難認與憲法第16條人民訴訟
    權保障有扞格之處，聲請意旨執之主張有上揭再審理由，殊
    屬誤會。
  (二)聲請人主張士林法院99年6月11日破產裁定正本及同日勘驗
    筆錄，均非由署名之書記官桂大永製作，與民事訴訟法第
    228條及第300條之規定不符，有不適用程序法之違法云云。
    查，士林法院王法官於99年6月11日下午4時30分，依破產法
    第68條之規定：「法院書記官於破產宣告後，應即於破產人
    關於財產之帳簿記明截止帳目，簽名蓋章，並作成節略記明
    帳簿之狀況。」會同破產管理人呂正樂、陳丁章律師及劉志
    鵬律師、特別代理人陳本榕及臨時管理人張秀夏律師於破產
    人龜山廠即「帳冊所在地」進行破產財產交接所製作勘驗之
    筆錄係謝達人書記官所當場書寫製作，並有上開出席人員簽
    名，有士林地方法院100年12月21日士院景民誠99破7、8、
    11字第1000318176號函附之上開筆錄影本在卷可按，聲請人
    代理人所提之所謂勘驗筆錄乃係桂大永書記官事後製作之抄
    本，觀諸該抄本未有任何出席人員簽名，製作日期係同月14
    日，且併同上開筆錄原本附卷，聲請人代理人明知桂大永書
    記官所製作係抄本，竟任意為不實指摘，指稱士林法院任由
    無製作權人製作上開勘驗筆錄云云，殊無可取。聲請意旨此
    主張與適用法規定顯有錯誤不符，顯屬誤會。
  (三)聲請人復主張士林法院王法官未於破產人主事務所為破產裁
    定之宣示，竟至破產人龜山廠為之，其宣示裁定地點不適法
    ，其裁定宣示不生效力云云。按「法院為破產宣告時，應公
    告左列事項：一、破產裁定之主文，及其宣告之年、月、日
    。二、破產管理人之姓名、住址及處理破產事務之地址。三
    、前條規定之期間及期日。四、破產人之債務人及屬於破產
    財團之財產持有人，對於破產人不得為清償或交付其財產，
    並應即交還或通知破產管理人。五、破產人之債權人，應於
    規定期限內向破產管理人申報其債權，其不依限申報者，不
    得就破產財團受清償（第一項）。對於已知之債權人、債務
    人及財產持有人，仍應將前項所列各事項，以通知書送達之
    （第二項）。第一項公告，準用第十三條之規定（第三項）
    。」破產法第65條定有明文。次按裁定經宣示後為該裁定之
    法院、審判長、受命法官或受託法官受其羈束；不宣示者，
    經公告或送達後受其羈束，破產法第5條準民事訴訟法第238
    條。是破產裁定經法院公告後，對外即生效力，又士林法院
    於100年6月11日將破產公告張貼於牌告處後，同日下午4時
    許，至破產人龜山廠施行破產財產之交接，並當場將破產裁
    定送達予破產管理人劉志鵬律師、陳丁章律師、呂正樂會計
    師、破產人特別代理人陳本榕等人，亦有上開勘驗筆錄影本
    在卷可憑，依上開說明，本件破產裁定及破產公告均依法於
    公告及送達時對外發生效力，聲請人代理人主張宣示不生效
    力云云，顯然誤解法院意思表示對外發生效力之規定。
三、關於民事訴訟法第496條第1項第13款當事人發現未經斟酌之
    證物或得使用者，且如經斟酌可受較有利益之裁判之再審事
    由部分：
    按依民事訴訟法第496條第1項第13款，當事人發現未經斟酌
    之證物或得使用該證物者，得以再審之訴對於確定終局判決
    聲明不服，但以如經斟酌可受較有利益之裁判者為限。該當
    事人發現未經斟酌之證物，係指前訴訟程序事實審之言詞辯
    論終結前已存在之證物，因當事人不知有此，致未經斟酌，
    現始知之者，又必以其新證據若經法院斟酌可受較有利益之
    裁判者為限，如該證物縱加斟酌，仍不能認為當事人可受較
    有利之裁判者，即難認當事人所提再審之訴為有理由（最高
    法院32年上字第1247號、18年上字第710號判例意旨參照）
    。聲請人主張有投保中心之陳報暨聲請狀，及7000多份連署
    書，為確定裁定前即已存在，因聲請人不知有此或雖知之，
    而未能使用致未經斟酌，現始知之或現始能使用；又原法院
    確定裁定所據之98年半年報資產負債表非依法定程序製作，
    不得據為證據云云。查：
  (一)按債務人不能清償債務者，依本法所規定和解或破產程序，
    清理其債務，破產法第1條定有明文。次按公司財產不足清
    償其債務時，清算人應即聲請宣告破產，公司法第89條第1
    項亦有明文。是公司負債超過資產，負責人應即聲請法院依
    破產程序清理其債務。聲請意旨所稱投保中心上揭陳報暨聲
    請狀內容，乃投保中心質疑破產人破產前之重整團隊有不當
    處分及淘空破產人資產，圖利富華有限公司等種種情事，惟
    此乃重整團隊是否涉及不法行為，與公司負債超過資產，應
    宣告破產之要件，本屬二事。而本件宣告破產時，依破產人
    於公開資訊觀測站之98年半年報資產負債表及經德昌會計事
    務所之賴照宏會計師與詹誠一會計師查核之至98年6月30日
    止之財務報表所示，其資產為新臺幣（下同）22億4804萬
    6000元，負債則為286億7299萬4000元，負債遠大於資產達
    264億2494萬8000元，且依破產人出具之財產狀況說明書所
    載，破產人至99年4月30日止可用現金餘額為2,371萬6,934
    元，受限制資產為2億4,994萬6407元，固定資產其中臺北市
    內湖大樓設定抵押權予第一商業銀行11億9,200萬元，鑑定
    價額為7億376萬7,734元，桃園龜山廠設定抵押權予華南商
    業銀行5億7,869萬7,337元、臺灣銀行1億8,000萬元，鑑定
    價額為5億2,198萬3,664元，而破產人至99年4月30日得收取
    之債務額為97億7,584萬3,844元，積欠之債權額為155億
    8,514萬5,669元，另遭證券交易所罰違約金23萬元，積欠勞
    保局雇主提繳退休金155萬9,001元，欠稅1億2,701萬3,588
    元，合計資產共112億7,525萬8,583元〔＝2,371萬6,934元
    （現金餘額）+2億4,994萬6,407元（受限制資產）+7億376
    萬7,734元（臺北市內湖大樓鑑定價額）+5億2198萬3664元
    （桃園龜山廠）+97億7584萬3844元（第三人之債務）〕，
    姑不斟酌上開銀行抵押權金額，破產人負債為157億1,394萬
    8,258元〔＝155億8,514萬5,669元（積欠債務）+23萬元（
    證券交易所違約金）+155萬9,001元（積欠勞保局雇主提繳
    退休金）+1億2,701萬3,588元（欠稅）〕破產人之負債亦遠
    大於資產，縱依聲請人主張重整團隊有違法執行職務行為，
    以致破產人財產嚴重減少情事，依上開規定，法院自應依聲
    請為破產宣告，依破產程序清理其債務，是上開陳報暨聲請
    狀之內容之斟酌不足為破產人於破產宣告時，破產人資產足
    以清償債務之證明，即不符合破產之要件。至帳戶式資產負
    債表，負債欄係記載負債與股東權益，而股東權益乃係指企
    業結束時，資產必須先償還負債，再將剩餘的部分，分配給
    股東，所以股東權益屬於一種剩餘權益，等於資產減負債之
    差額，換言之，股東權益乃是公司對股東之負債（即應分配
    給股東之金額），故股東權益與負債並列於負債欄，而本件
    破產人之負債大於資產，則資產減除負債後，已無餘額清償
    債務，即無剩餘資產可分配股東，即股東權益是負數，從而
    聲請人主張法院未考量被淘空之資產總值，尚包含股東權益
    在內，僅一味保護債權人權益，棄破產人原7萬多名股東之
    股東權益不顧云云，殊屬誤會。
  (二)聲請人復主張上開資產負債表非依法製作，而有本款之適用
    云云。除上開資產負債表外，尚有經德昌會計事務所之賴照
    宏會計師與詹誠一會計師查核之至98年6月30日止之財務報
    表、破產人所出具之財產狀況說明書，二者內容均表現破產
    人之財務狀況均係負債大於資產，依上開破產法規定，法院
    應為破產宣告，於法並無不合，縱上開資產負債表之程式或
    製作流程有瑕疪亦無礙負債大於資產之事實認定。況聲請人
    係主張原法院確定裁定所斟酌之上開資產負債表有法定程式
    之欠缺云云，與本款再審事由係就當事人發現未經斟酌之證
    物或得使用該證物情事者不符。再者，依破產人所出具之財
    產狀況說明書所載，破產人之負債亦大於資產，縱排除上開
    資產負債表，亦未能為有利於聲請人主張之認定，是聲請人
    之主張亦殊屬無稽。
  (三)又聲請意旨以破產人股東自救會提出人數達7000多份（含民
    事再審補充理由(一)狀所附22份）之連署書堅決反對本件破產
    ，實代表小股東們的心聲云云。惟公司財務狀況如符合破產
    要件，法院應依清算人之聲請宣告破產如上所述，此為上開
    公司法所明定，上開反對本件破產連署人亦顯然誤解。
四、綜上所述，聲請人主張原確定裁定有民事訴訟法第496條第1
    項第1款、第13款之再審事由云云，為無可取。從而，其執
    此對原確定裁定聲請本件再審，為無理由，應予駁回。
五、本件事證已臻明確，聲請人主張之攻擊方法及證據，均於本
    件裁定結果不影響，爰不一一論述，併此敘明。
六、據上論結，本件再審之聲請為無理由，依民事訴訟法第95條
    、第78條裁定如主文。
中    華    民    國   100    年    12    月    30    日
                    民事第一庭
                        審判長法  官  張耀彩
                              法  官  林金吾
                              法  官  吳光釗
正本係照原本作成。
如不服本裁定，應於收受送達後10日內向本院提出抗告狀，並應
繳納抗告費新台幣1千元。
中    華    民    國   101    年    1     月    2     日
                              書記官  鄭兆璋